臺灣基隆地方法院民事判決　　　　　　　　　　　　　　九十年度簡上字第三九號
　　上　訴　人　甲○○
　　法定代理人　乙○○○
右當事人間請求給付管理費事件，上訴人對於中華民國九十年六月六日本院基隆簡易
庭九十年度基簡字第五五號第一審判決提起上訴，本院判決如左：
    主      文
原判決關於命上訴人給付被上訴人超過新台幣肆拾柒萬陸仟玖佰陸拾元部分及該部分
准許、免為假執行之宣告之裁判均廢棄。
右廢棄部分，被上訴人在第一審之訴及假執行之聲請均駁回。
上訴人其餘上訴駁回。
第一審、第二審之訴訟費用由上訴人負擔。
    事      實
甲、上訴人方面：
  一、聲明：
      （一）原判決廢棄。
      （二）右廢棄部分被上訴人在第一審之訴及其假執行之聲請均駁回。
  二、陳述：除與原審判決書所載者相同予以引用外，補稱：
      （一）被上訴人於八十九年十月一日之區分所有權人訂立「孔雀開屏公寓大廈
            」規約，其中該規約第十九條追認條款效力存疑。即何為追認，又追認
            條款之效力為何，均屬未定及有違反法令之嫌。蓋公寓大廈之共有部分
            、約定共有部分之修繕、管理、維護，由管理負責人或管理委員會為之
            ，其費用由公共基金支付或由區分所有權人按其共有之應有部分比例分
            擔；又公寓大廈應設置公共基金，其來源之一為區分所有權人依區分所
            有權人會議決議繳納；又區分所有權人或住戶積欠應繳納之公共基金或
            應負擔之費用已逾二期或達相當金額，經定相當期間催告仍不給付者，
            管理負責人或管理委員會得訴請法院命其給付應繳納之金額及遲延利息
            ，公寓大廈管理條例第十條、第十八條、第二十一條分別定有明文。各
            該法條明示區分所有權人管理費之繳納義務發生，係以按其共有之應有
            部分比例分擔為原則。若經區分所有權人會議決議，則依決議後所定之
            數額繳納，其效力乃向後發生。區分所有權人繳納管理費之訂定，攸關
            所有區分所有權人之權益，因此法律規定依區分所有權人會議決議繳納
            ，無非希望義務負擔之公的意思，可以經由公開論而決定，使決定後管
            理費繳納之依據向後發生效力。若允許追認以往之義務負擔，將使所有
            區分所有權人管理費之繳納義務，產生極大之不確定因素。
      （二）另依公司法第一百九十一條明定「股東會議決議之內容，違反法令或章
            程者無效。」查本件原判決理由所憑，無非依據被上訴人八十九年十月
            一日區分所有權人訂立之規約第十九條追認條款。然該條款已違反上開
            公寓大廈管理條例所定及法律義務不溯及既往原則，該規約第十九條應
            為無效，從而原判決亦有違誤。
      （三）縱認被上訴人所定該規約第十九條追認條款有其效力，惟其所定之管理
            費繳納標準或數額為何？經查本件所有卷內資料，並無所謂被上訴人有
            提出之區分所有權人該次會議紀錄。經上訴人積極查證，該次會議紀錄
            亦無任何記載或決議區分所有權人繳交管理費之標準或數額，則被上訴
            人之請求即無依據。又被上訴人於八十七年三月二十八日之管理委員會
            議決議，業經鈞院民事庭於九十年五月四日判決確定，認為該次管理委
            員會，因實際未經區分所有權人會議決議，其形式上不存在，該管理委
            員會變更管理費收費標準，自不生任何效力。
  三、證據：除援用原審之立證方法外，並補提孔雀開屏公寓大廈管理委員會第二屆
      第四次委員會會議紀錄、基隆市安樂區公所函、基隆市孔雀開屏社區區分所有
      權人大會會議紀錄、基隆市政府工務局函為證，並聲請訊問證人李劉美秋。
乙、被上訴人方面：
  一、聲明：上訴駁回。
  二、陳述：
      （一）社區之管理委員會，在訴訟程序中關於當事人能力，本即屬非法人團體
            ，所不同者為依公寓大廈管理條例成立者，依該條例第三十五條之規定
            而具有法定之當事人能力，未依該條例取得者，係依民事訴訟法第四十
            條第三項之規定而具有當事人能力。孔雀開屏社區管理委員會未依公寓
            大廈管理條例成立前，係為管理社區之公共事務，有獨立之財務，設有
            事務所及代表人，自屬民事訴訟法第四十條第三項之非法人團體，而有
            當事人能力。之後被上訴人成立接受移交，二者之當事人地位同一，自
            得向上訴人請求給付積欠之管理費。
      （二）被上訴人之前身孔雀開屏社區管理委員會，雖因區分所有權人會議決議
            之瑕疵，遭主管機關撤銷，但身為社區之一份子，仍有負擔共有物管理
            費之必要。今被上訴人管理委員會依法成立，並經區分所有權人會議合
            法決議通過規約，依該規約第十九條規定，自八十五年三月五日至八十
            九年十月一日，各區分所有權人，應按其應有部分繳交管理費，未繳交
            之區分所有權人，應比照已繳交之區分所有權人收費標準繳交管理費。
            八十六年三月二十三日之區分所有權人會議決議，管理費依區分所有權
            人之區分所有建物面積每月每坪新台幣（下同）四十元，停車管理費每
            一停車位每月三百二十元，未進住戶則為每坪二十元，停車管理費每一
            停車位一百六十元。嗣八十七年三月二十八日第二屆第三次管理委員會
            決議，管理費每坪四十五元，未進住戶則為二十五元，並自八十七年七
            月一日起實施，上訴人自有依規約繳交管理費之義務。
  三、證據：除援用原審之立證方法外，補提孔雀開屏公寓大廈區分所有權人會議會
      議紀錄、基隆市安樂區公所函、孔雀開屏公寓大廈管理委員會收費一覽表、孔
      雀開屏社區公共管理費分攤收繳單等為證。
    理      由
一、原告之法定代理人楊淑卿於起訴後變更為乙○○○，並據原告聲明承受訴訟，依
    民事訴訟法第一百七十五條之規定，核無不合，自應由乙○○○為原告之法定代
    理人續行本件訴訟行為，合先敘明。
二、被上訴人於原審起訴主張：上訴人係孔雀開屏公寓大廈社區坐落門牌號碼基隆市
    ○○○路一九八號一樓、二○○號十一樓、二○○之一號二、三、四、五、六、
    八、九樓、二○二之一號七、八、九、十二樓房屋之區分所有權人，應分擔管理
    維護支出費用。依該公寓大廈於八十六年三月二十三日之區分所有權人會議決議
    ，管理費依區分所有權人之區分所有建物面積每月每坪四十元，停車管理費每一
    停車位每月三百二十元，未進住戶則為每坪二十元，停車管理費每一停車位一百
    六十元。嗣八十七年三月二十八日第二屆第三次管理委員會決議，管理費每坪四
    十五元，未進住戶則為二十五元，並自八十七年七月一日起實施。又於八十九年
    十月一日，經區分所有權人會議訂立「孔雀開屏公寓大廈規約，於該規約第十九
    條規定，自八十五年三月五日至八十九年十月一日，各區分所有權人，應按其應
    有部分繳交管理費，未繳交之區分所有權人，應比照已繳交之區分所有權人收費
    標準繳交管理費。」是上訴人有依照上開規約規定，追溯繳納未繳之管理費義務
    ，而上訴人所有前述房屋，共積欠管理費四十八萬五千一百七十五元，迭經被上
    訴人催繳均置之不理，因而起訴請求給付等語。
三、上訴人則以八十六年三月二十三日僅沿用舊收費標準收取管理費，該次會議紀錄
    因事涉偽造文書犯罪，經本院刑事庭以八十八年度訴字第五四號判決有罪確定。
    又本院八十八年度基小字第一七四號判決亦認為該會議決議「因實際未經區分所
    有權人會議決議，其形式不存在，該管理委員會之變更管理費收費標準，自不生
    任何效力，仍應依照原管理費收費標準收費。」八十九年十月一日區分所有權人
    會議訂立之規約，其第十九條之追溯條款，由無當事人能力之被上訴人請求，顯
    非合法。上訴人所有房屋，部分已由承租人繳納，被上訴人不得重複請求，且應
    提出會計帳冊以供查證等語置辯。
四、查上訴人係孔雀開屏公寓大廈社區門牌號碼基隆市○○○路一九八號一樓、二○
    ○號十一樓、二○○之一號二、三、四、五、六、八、九樓、二○二之一號七、
    八、九、十二樓等房屋之區分所有權人，該公寓大廈區分所有權人於八十九年十
    月一日，經區分所有權人會議訂立「孔雀開屏公寓大廈規約」，於該規約第十九
    條之追認條款規定：「．．．此期間（指八十五年三月起至八十九年十月一日止
    ）各區分所有權人應按其應有部分繳交管理費，未繳交之區分所有權人應比照已
    繳交管理費之區分所有權人收費標準繳交管理費．．．。」而上訴人所有上開房
    屋，共積欠管理費四十七萬六千九百六十元，經催告迄今仍未繳納之事實，業據
    被上訴人提出孔雀開屏公寓大廈規約、建物登記謄本、欠費計算書及存證信函、
    孔雀開屏公寓大廈區分所有權人會議會議紀錄、基隆市安樂區公所函、孔雀開屏
    公寓大廈管理委員會收費一覽表、孔雀開屏社區公共管理費分攤收繳單等為證，
    復經兩造於九十年十月二十四日本院行準備程序時，當庭核對租賃契約及繳納管
    理費部分結果無誤。另據證人即向上訴人承租房屋之李劉美秋於九十年十一月十
    四日到庭證稱：「（你是否曾經向甲○○承租房子？）是的，至於承租的期間我
    已經忘記了。管理費我曾經交了幾個月，後來因為上訴人的太太叫我不要繼續付
    ，所以才沒有繼續交管理費。後來換了新主委，新主委表示管理費應該要繳納，
    所以我才繼續交，中間有停了一段時間」等語。證人李劉美秋之證詞，與被上訴
    人之陳述相符，且上訴人亦自承李劉美秋確實有部分管理費未繳之事實，堪信被
    上訴人所為上訴人欠繳管理費之主張為真實。上訴人空言證人李劉美秋與被上訴
    人之承辦人有交情，所以有部分時段未繳管理費云云，顯非可信。
五、上訴人另以前開規約第十九條訂定追認條款，將管理費之繳納追溯既往，有違公
    寓大廈管理條例第十條、第十八條及第二十一條規定及律法義務負擔不溯及既往
    原則，應為無效等語。惟按：
    （一）公寓大廈之共用部分、約定共用部分之修繕、管理、維護，由管理負責人
          或管理委員會為之，其費用由公共基金支付或由區分所有權人按其共有之
          應有部分比例分擔之；前項共用部分、約定共用部分之管理、維護費用，
          區分所有權人會議或規約另有規定者，從其規定；又公寓大廈應設置公共
          基金之來源之一即為區分所有權人依區分所有權人會議決議繳納，公寓大
          廈管理條例第十條第二項、第三項、第十八條第一項第二款分別定有明文
          。依上開法條規定，公寓大廈區分所有權人對於公寓大廈共用部分、約定
          共用部分之修繕、管理、維護費用，均有分擔管理費之義務，且所應負擔
          之管理費係以按其共有之應有部分比例分擔為原則。若區分所有權人會議
          或規約另有規定者，則以區分所有權人會議決議或規約決定繳納之管理費
          用。是在區分所有權人會議或規約未另有規定前，公寓大廈之各區分所有
          權人本有按其共有之應有部分，分擔管理費之義務，非謂區分所有權人會
          議決定應繳納之標準及數額後，始有繳納給付之義務。且上開規定僅揭示
          公寓大廈共用部分、約定共用部分有關管理費繳納之標準及依據，並未限
          制區分所有權人會議不得決議將所定繳納之標準及數額，溯及既往發生效
          力。故孔雀開屏公寓大廈區分所有權人以合法多數決之方式形成公的意思
          ，於八十九年十月一日在系爭規約第十九條所為前揭管理費繳交標準溯及
          自八十五年三月起開始適用之規定，並非法所不許。上訴人辯稱被上訴人
          所定系爭規約第十九條追認條款將管理費繳納之依據向前發生效力，有違
          公寓大廈管理條例規定云云，自不足採。
    （二）所謂法律不溯及既往原則，係指行政或司法機關不得將新制定或修正之法
          律，溯及於制定或修正前之行為加以適用，而使人民受到不能預見損失之
          謂，此原則乃源於信賴保護及人民既得權保障之要求，而成為行政法上重
          要原則之一。惟若基於公共利益之需求或無礙於人民既得權保障，在人民
          可得預見之情形下，立法者仍非不得制訂有溯及效力之法規。且該原則所
          限制者乃係國家及行政機關，以避免國家或行政機關利用強大之公權力，
          恣意將法律效力溯及不能預見之既往行為，而損及人民權益。至於人民之
          私法行為，基於私法自治原則，苟其行為不違反公序良俗及法律上之強行
          、禁止規定外，不論其內容、方式如何，皆不能否認其效力。故當事人合
          意約定將其私法行為之效力，溯及至約定前之行為，此乃私法自治之範疇
          ，並無法律不溯及既往原則之適用。本件孔雀開屏公寓大廈區分所有權人
          之規約，既係經由區分所有權人多數人基於自由意志而平行的意思表示一
          致所訂立，復未違反公序良俗及法律強行或禁止規定，其效力自不容任意
          否認。況管理費之繳納本屬區分所有權人之義務，已如前述，孔雀開屏公
          寓大廈區分所有權人所定系爭規約第十九條，亦未溯及增訂區分所有權人
          所無之義務負擔，故上訴人抗辯該條款有違法律不溯及既往原則，應屬無
          效云云，亦非可採。
六、上訴人復以八十六年三月二十三日僅沿用舊收費標準收取管理費，該次會議紀錄
    因涉及偽造文書犯罪，經本院刑事庭以八十八年度訴字第五四號判決有罪確定。
    又本院八十八年度基小字第一七四號判決亦認為該會議決議「因實際未經區分所
    有權人會議決議，其形式不存在，該管理委員會之變更管理費收費標準，自不生
    任何效力，仍應依照原管理費收費標準收費。」被上訴人不得變更收費標準云云
    。經查：
    （一）依卷附資料觀之，孔雀開屏公寓大廈八十六年三月二十三日共有二份會議
          紀錄，一份名為基隆市孔雀開屏社區區分所有權人大會大會紀錄，一份名
          為孔雀開屏社區（八六）第一次區分所有權人大會會議紀錄。前者並無管
          理費用之決議，後者則決議管理費之收取標準，保持原狀維持四十元一坪
          。而前者之會議紀錄，係本院八十八年度訴字第五十四號偽造文書案中所
          認定被偽造之文書，有該判決在卷可參。故被上訴人主張之決議應指後者
          ，殆無疑義。而該次會議所決議繳納管理費之效力，乃被上訴人與訴外人
          江志豪於之前本院八十八年度基小字第一七四號給付管理費事件之重要爭
          點，上開確定判決已判斷該次決議為有效決議，有該判決附卷可稽，上訴
          人所辯，顯與真實不符。另上訴人雖以前開決議有程序上之瑕疪為抗辯，
          惟按總會之召集程序或決議方法，違反法令或章程，僅得依民法第五十六
          條第一項規定，訴請法院撤銷其決議。而社區住戶為求社區之永續、健全
          經營，設有區分所有權人會議，成為社區最高意思機關，此與社團設有社
          團總會為意思決定機關，同其旨趣，且均具有人合之性質，故在區分所有
          權人會議之程序有瑕疪之情況下，自應類推適用民法第五十六條第一項規
          定定其效力，是上訴人既未訴請法院撤銷該決議，則該決議縱有瑕疪，仍
          屬有效存在。且該次會議紀錄既決議保持原狀四十元一坪，可見在八十六
          年三月二十三日決議前，孔雀開屏公寓大廈管理費繳納標準即為四十元一
          坪，此亦有被上訴人所提八十五年七月二十日孔雀開屏社區第三次區分所
          有人會議可證。上訴人雖又以八十五年七月二十日之決議乃八十五年七月
          間於「守望相助管理委員會」期間所開住戶大會紀錄，該次決議未達普通
          決議人數，且此委員會屬民防性質，其成立之法源、主管機關與公寓大廈
          管理條例均有異，所為決議自不可沿用等語抗辯。惟本件被上訴人主張管
          理費繳納之依據為前開規約第十九條，並非以之前之任何決議作為收取管
          理費之依據。該條款既已規定「未繳交者比照已繳交之區分所有權人收費
          標準繳交管理費」，縱已繳交之區分所有權人收費標準所依據之決議有瑕
          疪或無效之情事，只須已繳交管理費之區分所有權人仍按該標準繳交，未
          繳交者即須依同一標準繳交。而孔雀開屏社區之區分所有權人於八十六年
          一月起至八十七年六月止，繳納管理費之標準確為現住戶每坪四十元，停
          車管理費每一停車位每月一百六十元；空屋每坪二十元，停車管理費每一
          停車位每月三百二十元，復有被上訴人提出該社區住戶之繳費單據為證，
          是被上訴人依此標準計算八十六年一月起至八十七年六月止之管理費，自
          屬有據。
    （二）被上訴人於八十七年三月二十八日第二屆第三次管理委員會議所為管理費
          每戶每個月增加五元，即每坪四十五元，未進住戶則為二十五元之決議，
          固經本院八十八年基小字第一七四號判決不生任何效力，仍應依照原管理
          費收費標準收費，惟如同前述，被上訴人主張八十七年七月起應按上開標
          準繳交之依據係系爭規約第十九條，並非八十七年三月二十八日之管理委
          員會議決議，是該次決議是否生效，尚不影響管理費繳納之認定。查孔雀
          開屏社區已繳交管理費之區分所有權人，自八十七年七月一日起，係按現
          住戶每坪四十五元，停車管理費每一停車位每月一百六十元；空屋每坪二
          十五元，停車管理費每一停車位每月三百二十元，有被上訴人提出該社區
          住戶八十七年七月後之繳費單據在卷可稽，並據兩造當庭核對無誤，已如
          上述，則被上訴人自八十七年七月一日起，依上開標準計算管理費，亦屬
          有據。至被上訴人對二○○之一號五樓房屋之管理費，就八十九年九月份
          ，多請求一千六百五十五元，及就編號十三、六十二號江志敏所有之停車
          位，分別向上訴人請求給付管理費五千七百六十元、八百元，合計共八千
          二百十五元部分，此為被上訴人於九十年十一月二十八日言詞辯論意旨狀
          內所自承。被上訴人此部分之請求即屬無理由。
七、綜上所述，被上訴人依公寓大廈管理條例第二十一條規定，請求上訴人給付管理
    費四十七萬六千九百六十元，及自起訴狀繕本送達翌日即九十年一月二十二日起
    至清償日止，按週年利率百分之五計算之利息，為有理由，應予准許。逾此部分
    之請求，為無理由，應予駁回。且此部分假執行之聲請亦因訴之駁回而失所附麗
    ，應併予駁回。原審就上開准許部分，為被上訴人勝訴之判決，並分別為准、免
    假執行之宣告，核無違誤，上訴意旨指摘此部分原判決不當，為無理由，應予駁
    回其上訴。至超過上開應准許部分，原審為上訴人敗訴判決，並分別為准、免假
    執行之宣告，自有未洽，上訴意旨就此部分指摘原判決不當，求予廢棄改判，為
    有理由，應由本院廢棄改判如主文第一、二項所示。
八、據上論結：本件上訴為一部有理由，一部無理由，依民事訴訟法第四百三十六條
    之一第三項、第四百五十條、第四百四十九條第一項、第七十九條但書，判決如
    主文。
中　　　華　　　民　　　國　　九十一　　年　　　三　　　月　　  六  　　日
~B臺灣基隆地方法院民事庭
~B　　審判長法官　蔡聰明
~B　　法　　　官　王美婷
~B　　法　　　官　陳培仁
右為正本係照原本作成。
本件不得上訴。
中　　　華　　　民　　　國　　九十一　　年　　　三　　　月　　  十二　　日
~B　　法院書記官　陳錦進
